【裁判字號】    98,訴,531
【裁判日期】    981029
【裁判案由】    土地增值稅
【裁判全文】
高雄高等行政法院判決
                                       98年度訴字第531號
                                民國98年10月22日辯論終結
原      告  甲○○
被      告  高雄縣政府地方稅務局
代  表  人  乙○○  局長
訴訟代理人  丁○○
            戊○○
            丙○○
上列當事人間土地增值稅事件，原告不服高雄縣政府中華民國98
年8月12日府法訴字第206552號訴願決定，提起行政訴訟，本院
判決如下：
    主  文
原告之訴駁回。
訴訟費用由原告負擔。
    事實及理由
一、程序事項：
    本件原告經合法通知，無正當理由，未於言詞辯論期日到場
    ，核無行政訴訟法第218條準用民事訴訟法第386條各款所列
    情事，爰依被告聲請而為一造辯論判決。
二、事實概要︰
    緣訴外人陳克敏所有高雄縣大寮鄉○○段1117地號土地（下
    稱系爭土地），面積3,607平方公尺，應有部分1235/3604，
    於民國84年2月7日經臺灣高雄地方法院（下稱高雄地院）拍
    賣，並由訴外人楊秀花拍定；被告依法院通知以一般用地稅
    率核算應繳土地增值稅稅額為新臺幣（下同）654,184元，
    並開立繳款書，函請高雄地院代為扣繳在案。嗣原告於97年
    11月27日以債權人身分向被告申請依行為時土地稅法規定免
    徵土地增值稅，並退還溢繳稅款。經被告以已逾稅捐稽徵法
    第28條所定之5年退稅期限為由，否准所請；原告不服，提
    起訴願、行政訴訟（本院98年度訴字第235號）均經駁回，
    並已確定在案。原告復於98年3月3日以系爭土地之土地增值
    稅核課有誤為由，向被告請求依98年1月21日修正公布之稅
    捐稽徵法第28條第2項規定本於職權辦理退稅，經被告以98
    年3月12日高縣稅土字第0980009676號函否准所請。原告不
    服，提起訴願，亦遭決定駁回；遂提起本件行政訴訟。
三、原告未於準備程序及言詞辯論期日到庭，惟據其所提出之書
    狀主張：
（一）依稅捐稽徵法第28條第1項規定，若屬納稅義務人「本人
      」之錯誤而溢繳稅額者，得在繳納日起算5年以內請求退
      還；但若屬稽徵機關之錯誤或可歸責於稽徵機關致納稅義
      務人溢繳稅額者，其退稅款不以5年以內為限，5年以外之
      稅款亦得退還之，此為第2項所明定；至稽徵機關自己知
      有錯誤依職權辦理退稅之2年期間，依第4項及第5項規定
      ，均自新修正稅捐稽徵法第28條公布實施時起算。
（二）「農業用地依法作農業使用期間，移轉與自行耕作之農民
      繼續耕作者，免徵土地增值稅」，行為時土地稅法第39條
      之2定有明文；又最高行政法院80年6月庭長評事聯席會議
      決議：「依農業發展條例第27條之規定，合於該條所定免
      稅要件者，當然發生免稅效果，本無待人民之申請」；另
      財政部90年8月13日台財稅字第0900455007號函釋以「．
      ．．又依土地稅法第39條之2第1項規定，農業用地移轉符
      合不課徵土地增值稅要件者，尚應由移轉土地之權利人或
      義務人提出申請，與修法前同條項所定當然適用免徵土地
      增值稅規定有別，併予敘明。．．．」該統一解釋及函釋
      在闡明法規之真意，依法有拘束下級機關之效力。故符合
      行為時土地稅法第39條之2規定農業用地由自耕農買受者
      ，當然適用免徵土地增值稅之規定，稽徵機關應依職權作
      成免徵土地增值稅之行政處分，並於知悉該事實後，依稅
      捐稽徵法第28條規定依職權辦理退稅，均不待人民之申請
      ，稽徵機關應依職權為之，縱屬逾5年之案件，亦同。
（三）若符合行為時農業發展條例第27條規定之農地，稽徵機關
      疏未作成免稅之處分者，當事人當得依行政程序法第34條
      規定申請稽徵機關為利己而為許可或認可之行政處分，此
      項申請，參照同法第35條立法理由，係指人民基於法規規
      定，為自己利益，請求行政機關為許可、認可、或其受益
      之公法上意思表示，若稽徵機關核符許可後，應將溢繳稅
      款退還執行法院分配給債權人，經93年12月14日財政部台
      財稅字第0930456294號函釋：「法院拍賣之土地經核課增
      值稅後申請適用減免致有應退之稅款應交執行法院重行分
      配給債權人」在案，自係原告為自己利益而向被告機關申
      請許可授益案件，則行政程序法第34條賦於人民有權請求
      行政機關依法行政之權利，並無疑義，性質上為申請稽徵
      機關履行公法義務之請求權，若稽徵否准此項請求，自係
      侵害權益。因此，原告以受不當處分當事人地位，經訴願
      程序後，提出本案爭訟，依法有據，法規並未明文規定必
      須以納稅義務人名義始得申請。原告為債務人陳克敏之債
      權人，依行政程序法第34條及第35條規定，為因利己而申
      請為許可或認可之理由，原告自有申請被告機關履行公法
      義務之請求權，原告依法訴請排除不當行政處分，依法有
      據，權利保護要件並無欠缺，訴願決定誤認請求權基礎致
      適用法令錯誤，應有撤銷之法律上原因。
（四）內政部85年1月3日(85)台內地字第8415502號函釋以，關
      於「自耕能力證明書之申請及核發注意事項」第6點第2項
      所稱「農業使用」，應以農耕或農作使用為限。而依內政
      部所核發自耕能力證明書審查表第7項規定，審查農地是
      否符合法律規定之使用，必須「依實地勘查情形認定。」
      或「必要時得簽會建管等相關單位認定」。本件拍定人楊
      秀花有檢附自耕能力證明書承受系爭農地為兩造不爭，查
      耕地之承受人向主管機關申請自耕能力證明書時，應依規
      定格式敘明「．．．於承受後列耕地後確保供自任耕作」
      ，顯有繼續耕作之表示，因此，系爭農地符合行為時農業
      發展條例第27條免稅之規定，被告機關於系爭農地被拍賣
      時，不依職權作成免稅之行政處分，嗣於原告申請被告履
      行公法義務時又拒不作成，均有可歸責之法律上原因。
（五）依行政程序法第174條第1項、訴願法第1條第1項前段、第
      2條第1項規定，行政程序中所為實體決定之受處分當事人
      ，專對該實體決定聲明不服，提起訴願，應為適格之當事
      人。承上所述，原告係以受處分當事人之地位，對被告機
      關以「逾時效」為由拒不作成「退稅」之處分，認侵害受
      益權及期待權，提出訴願，並非就系爭農地於84年間之課
      稅處分聲明不服，故訴願機關認原告以事實上利害關係人
      地位對課稅處分提出訴願，欠缺權利保護要件及當事人不
      適格，認定事實，適用法令均顯有錯誤。
（六）「申請退稅」與「核定稅捐」並不相同，業經最高行政法
      院60年判字第433號判例闡釋明確。本件原告以受行政處
      分當事人之地位，以被告機關不依法辦理退稅，主觀上認
      被告機關侵害原告之「期待權」及「受益權」，依行政程
      序法第174條前段規定，提起訴願，顯有受保護之利益；
      本件訴願決定書所陳案例，係指事實上利害關係人就稽徵
      機關之「核定稅捐」之處分不服提起行政救濟之情形，要
      與本件原告為當事人不服原處分依法提起訴願之情形迥不
      相同，顯無援引適用之餘地，原訴願決定自有不當。
（七）稅捐稽徵法第6條第3項規定：經法院或行政執行署執行拍
      賣或交債權人承受之土地，執行法院或行政執行署應於拍
      定或承受5日內，將拍定或承受價額通知當地主管機關，
      依法核課土地增值稅、地價稅、房屋稅、並由執行法院或
      行政執行署代為扣繳。第16條復規定：繳納通知文書，應
      載明繳納義務人之姓名或名稱、地址、稅別、稅額、稅率
      、繳納期限等項，由稅捐稽徵機關填發。是若稽徵機關所
      填發事項適用法令有錯誤，致納稅義務人溢繳稅額，稽徵
      機關自知有錯誤時，有依稅捐稽徵法第28條第4項規定退
      還溢繳稅額之義務。而84年間農地拍賣移轉之稅率有二種
      ，一為土地稅法第33條所規定之「一般稅率」，二為土地
      稅法第39條之2所規定之「免稅規定」（行為時農業發展
      條例第27條規定亦同）；若農地拍賣符合法定要件，當然
      發生免稅效果，不待人民之申請，被告機關即有依法作成
      免稅之義務，此經財政部90年8月13日台財稅第090045500
      7號函釋有案，故若系爭農地符合免稅要件，被告機關竟
      予以核課，自屬適用法令錯誤，致納稅義務人溢繳稅額，
      原告代為申請，應不受5年時效之限制。
（八）稅捐稽徵法第12條之1條第1、2、3項規定：涉及租稅事項
      之法律，其解釋應本於租稅法律主義之精神，依各該法律
      之立法目的，衡酌經濟上之意義及實質課稅之公平原則為
      之。稅捐稽徵機關認定課徵租稅之構成要件事實時，應以
      實質經濟事實關係及其所生實質經濟利益之歸屬與享有為
      依據。前項課徵租稅構成要件事實之認定，稅捐稽徵機關
      就其事實有舉證之責任。因此，就系爭農地因不符合行為
      時土地稅法第39條之2規定而應依一般稅率課徵土地增值
      稅之事實，被告應負舉證之責任，若不能舉證，被告自有
      作成免稅處分之責任，而被告就此並無任何舉證，自應為
      被告不利益之判決。
（九）原告之申請，性質上為行政程序法第34條、第35條規定之
      申請，得申請被告機關為利己之處分，並於受不利之處分
      時，以受處分當事人之地位提出行政爭訟，而依法有據；
      又前項之申請，性質上乃屬公法請求權之行使，若法律別
      無規定時，固應受5年時效規定之限制，但稅捐稽徵法第
      28條既有特別規定，且得溯及既往，被告自應審酌當初課
      稅有無適用法律錯誤致溢繳稅額，以決定是否受時效之限
      制；查我國係採租稅法律明文原則，所謂法律，指立法院
      通過，總統公立法律而言，即便是退稅程序，亦以立法院
      通過，總統公布之法律為限，亦經司法院釋字第210號解
      釋有案，而斯時立法院通過總統公布之法律，並無明文免
      稅程序須當事人申請，稽徵機關始為核定免徵，縱然施行
      細則有規定，但施行細則並非立法院通過總統公布之法律
      ，人民自不受該施行細則規定之拘束，是稅捐稽徵法第12
      條之1第4項所定協力義務，於免稅程序，因法律無規定而
      無適用餘地。故財政部90年8月13日台財稅字第090045500
      7號函釋：又依土地稅法第39條之2第1項規定，農業用地
      移轉符合不課徵土地增值稅要件者，尚應由移轉土地之權
      利人或義務人提出申請，與修法前同條項所定當然適用免
      徵土地增值稅規定有別。該函釋在闡明法規之真意，依法
      有拘束下級機關之效力。故符合行為時土地稅法第39條之
      2規定農地農用土地，當然適用免徵土地增值稅之規定，
      稽徵機關應依職權為之，並不待人民申請稽徵機關始作成
      免稅並退稅之行政處分等語；並聲明求為撤銷訴願決定及
      原處分並求為判決命被告應就上開土地依行為時農業發展
      條例第27條規定作成免徵土地增值稅之行政處分，並自執
      行法院代為扣繳稅款之日起算，至填發收入退還書或國庫
      支票之日止，按更正稅額，依代為扣繳稅款之日郵政儲金
      匯業局之1年期定期存款利率，按日加計利息，一併退還
      法院重新分配等事項作成決定。
四、被告則以︰
（一）行為時稅捐稽徵法第6條規定（79年1月24日修正公布）：
      「稅捐之徵收，優先於普通債權。土地增值稅之徵收，就
      土地之自然漲價部分，優先於一切債權及抵押權。經法院
      執行拍賣或交債權人承受之土地，其拍定或承受價額為該
      土地之移轉現值，執行法院應於拍定或承受後5日內，將
      拍定或承受價額通知當地主管機關核課土地增值稅，並由
      執行法院代為扣繳。」98年1月21日修正公布同法第28條
      規定：「納稅義務人自行適用法令錯誤或計算錯誤溢繳之
      稅款，得自繳納之日起5年內提出具體證明，申請退還；
      屆期未申請者，不得再行申請。納稅義務人因稅捐稽徵機
      關適用法令錯誤、計算錯誤或其他可歸責於政府機關之錯
      誤，致溢繳稅款者，稅捐稽徵機關應自知有錯誤原因之日
      起2年內查明退還，其退還之稅款不以5年內溢繳者為限。
      …前項情形，稅捐稽徵機關於本條修正施行前已知有錯誤
      之原因者，2年之退還期間，自本條修正施行之日起算。
      」
（二）行為時土地稅法第5條規定：「土地增值稅之納稅義務人
      如左：一、土地為有償移轉者，為原所有權人。．．．前
      項所稱有償移轉，指買賣、交換、政府照價收買或徵收等
      方式之移轉。」同法第39條之2規定：「農業用地在依法
      作農業使用時，移轉與自行耕作之農民繼續耕作者，免徵
      土地增值稅。」同法施行細則第58條規定：「依本法第39
      條之2第1項申請免徵土地增值稅者，依左列規定辦理。一
      、耕地：由申請人於申報土地移轉現值時，檢附土地登記
      簿謄本、主管機關核發之農地承受人自耕能力證明書影本
      ，送主管稽徵機關。二、耕地以外之其他農業用地：由申
      請人於申報移轉現值時，檢附土地登記簿謄本、承受人戶
      籍謄本、繼續作農業使用承諾書，送主管稽徵機關。前項
      土地登記簿謄本如無法證明土地使用分區者，應檢附都市
      計畫土地使用分區證明或都市計畫外證明文件。第1項第2
      款之承受人，以其戶籍謄本記載之職業為農民者為限。」
（三）財政部82年6月17日台財稅第821488575號函釋：「法院拍
      賣之農業用地，於事後申請免徵土地增值稅，如經審查符
      合土地稅法第39條之2及有關規定者，應准予辦理。」
（四）訴外人陳克敏原有之系爭土地，經高雄地院民事執行處於
      84年2月7日拍定，且經被告按一般稅率核算系爭土地增值
      稅計654,184元在案。上開稅款已於84年4月21日匯撥入庫
      ，訴外人陳克敏並未依稅捐稽徵法第35條規定依法申請復
      查，該核課處分已告確定在案。惟原告以債權人身分於98
      年3月3日援引98年1月21日修正公布之稅捐稽徵法第28條
      第2項規定請求辦理退稅，依據前揭行為時稅捐稽徵法第6
      條第3項規定，經法院執行拍賣或交債權人承受之土地，
      其拍定或承受價額為該土地之移轉現值，執行法院應於拍
      定或承受後5日內，將拍定或承受價額通知當地主管機關
      核課土地增值稅，並由執行法院代為扣繳。被告依規定核
      課土地增值稅，並由執行法院代為扣繳，並無違誤，自無
      稅捐稽徵法第28條第2項可歸責於政府機關之錯誤情事，
      被告否准所請，依法並無不合。
（五）最高行政法院80年6月份庭長評事聯席會議及財政部80年2
      月28日台財稅第801240852號函均認合於農業發展條例第2
      7條之規定者，不待人民申請，當然發生免徵土地增值稅
      之效果，惟此係謂在稽徵機關為核課土地增值稅之處分前
      ，如納稅義務人符合免徵土地增值稅之要件，稽徵機關應
      依職權為免徵之處分，如稽徵機關已為核課之處分，並已
      送達行政處分之相對人（或關係人）時，該課稅處分即已
      有存續力，具有一定之拘束效力，此時受處分人或利害關
      係人若不服該課稅處分，自須主動提起行政救濟，並受法
      定救濟期間之限制，否則，不足以維持行政處分已確定之
      安定性及法律秩序，有最高行政法院94年度判字第1302號
      判決理由足資參照。且依行為時土地稅法施行細則第58條
      規定：「依本法第39條之2第1項申請免徵土地增值稅者，
      依左列規定辦理：一、耕地：由申請人於申報土地移轉現
      值時，檢附土地登記簿謄本、主管機關核發之農地承受人
      自耕能力證明書影本，送主管稽徵機關。二、耕地以外之
      其他農業用地：由申請人於申報移轉現值時，檢附土地登
      記簿謄本、承受人戶籍謄本、繼續作農業使用承諾書，送
      主管稽徵機關。前項土地登記簿謄本如無法證明土地使用
      分區者，應檢附都市計畫土地使用分區證明或都市計畫外
      證明文件。第1項第2款之承受人，以其戶籍謄本記載之職
      業為農民者為限。」再參酌財政部82年6月17日台財稅第8
      21488575號函釋：「法院拍賣之農業用地，於事後申請免
      徵土地增值稅，如經審查符合土地稅法第39條之2及有關
      規定者，應准予辦理。」足見，倘農業用地移轉符合行為
      時土地稅法第39條之2規定免徵土地增值稅，仍須由當事
      人依規定程序檢附證明文件申請辦理，非稽徵機關本於職
      權即得予以核定免徵。是本案依據土地稅法第28條規定課
      徵土地增值稅，依法有據，自無稅捐稽徵法第28條第2項
      所稱可歸責於政府機關之錯誤，致溢繳稅款等情。
（六）參諸最高行政法院77年度判字第2082號裁判要旨：「按農
      業用地在依法作農業使用期間，移轉與自行耕作之農民繼
      續耕作者，免徵土地增值稅，為農業發展條例第27條所規
      定。又『農業用地在依法作農業使用期間，經法院拍賣由
      自耕農承購繼續耕作者，其適用農業發展條例第27條規定
      免徵土地增值稅及退還稅款時．．．債權人不能以受有實
      益為由申請免稅。．．．說明：．．．二、查稅捐之完納
      乃納稅義務人之義務，而各項免稅規定係對納稅義務之免
      除，屬公法上之關係，尚非民法第242條代位權之行使範
      圍。三、．．．申請依農業發展條例第27條規定免徵土地
      增值稅者，應由義務人或應買人檢證辦理，經稽徵機關查
      核符合規定後以執行法院為退稅受領人辦理退稅，債權人
      不得代位申請免稅』，亦經財政部74年8月9日74台財稅第
      20246號函釋示在案。依上揭理由，債權人尚不能以受有
      利害為由申請免稅，從而凡此類案件在審查申請人所持理
      由能否成立之前，首應審查申請人之身分是否適格，亦即
      應先審究其有無申請免稅之合法權利。查本件原告係系爭
      拍賣土地之抵押權人，核屬首揭函釋之債權人，而非納稅
      義務人或向法院拍得之權利人，自不得申請免徵土地增值
      稅或退還土地增值稅。」足見，原告並無申請免徵土地增
      值稅之權利。次按「依農業發展條例第27條之規定（按指
      89年1月26日修正前之條文，相當於行為時土地稅法第39
      條之2第1項）合於該條所定免稅要件者，當然發生免稅效
      果，本無待人民之申請。同條例施行細則第15條規定並非
      關於發生免稅效果之規定。抵押權人（債權人）代位債務
      人（原土地所有人）申請，僅在促使稅捐稽徵機關注意，
      不得對土地課徵土地增值稅而已，並非代位債務人行使要
      求免稅之權利，不生可否行使代位權之問題。」業經最高
      行政法院80年6月12日庭長評事聯席會議決議在案。足見
      債權人並無請求稅捐稽徵機關免徵土地增值稅之公法上權
      利。且依土地稅法有關土地增值稅之規定，土地增值稅係
      於土地所有權移轉時，對土地漲價之受益者所課徵之增值
      稅。本件訴外人陳克敏所有系爭土地因拍賣而被課徵土地
      增值稅，直接受損害者係土地所有人陳克敏，對居於債權
      人地位之原告而言，系爭土地增值稅之課徵，使債務人陳
      克敏可供清償之金額減少，致影響原告債權受分配之金額
      者，乃間接發生之損害，並非其權利或法律上之利益直接
      受損，僅能認其具有經濟上之利害關係。是以，如稅捐稽
      徵機關漏未對符合農業發展條例第27條規定要件者，依職
      權免徵土地增值稅，有權請求免徵者，至多是土地增值稅
      之納稅義務人，納稅義務人之債權人並無請求免徵土地增
      值稅之公法上請求權，有最高行政法院94年度判字第904
      號判決理由可資參照。揆諸前揭說明，原告之權利或法律
      上利益並不因被告之行政處分而受有損害，原告就本案提
      起行政訴訟即欠缺權利保護要件。
（七）系爭土地是否符合行為時土地稅法第39條之2免徵土地增
      值稅之規定，仍須由當事人依規定程序檢附證明文件向稽
      徵機關提出申請，為行為時土地稅法施行細則第58條所明
      文規定；而系爭土地並非當然符合農業發展條例第27條，
      即行為時土地稅法第39條之2免徵土地增值稅之規定，因
      被告核定土地增值稅，並通知法院代為扣繳後，處分之相
      對人並未依行為時土地稅法施行細則第58條規定檢附相關
      資料提出申請。再者，依行為時土地稅法第55條之2第1項
      明定：「依第39條之2第1項取得之農業用地，取得者於完
      成移轉登記後，有左列不繼續耕作情形之一者，處以原免
      徵土地增值稅額2倍之罰鍰，其金額不得少於取得時申報
      移轉現值百分之2：一、再移轉與非自行耕作農民。二、
      非依第22條之1規定之各項原因，閒置不用者。三、非依
      法令變更為非農業用地使用。」亦即農業用地於免徵土地
      增值稅後，該農業用地使用即受有管制，有上開情形時，
      則有依上開罰則加處2倍罰鍰之規定，當不得於法令變更
      後，再主張應予免徵等語，資為抗辯；並聲明求為判決駁
      回原告之訴。
五、上開第2項所載事實經過，業據兩造分別陳明在卷，復有原
    告申請函、農業用地移轉免徵土地增值稅申請書、被告98年
    3月12日高縣稅土字第0980009676號函、土地卡及土地登記
    簿謄本等附原處分卷可稽，堪認屬實。茲兩造之爭點厥為原
    告得否請求被告依職權就系爭土地作成免徵土地增值稅之行
    政處分，並將該稅款加計利息一併退還執行法院分配。爰論
    述如下：
（一）按「農業用地在依法作農業使用期間，移轉與自行耕作之
      農民繼續耕作者，免徵土地增值稅。」「農業用地在依法
      作農業使用時，移轉與自行耕作之農民繼續耕作者，免徵
      土地增值稅。」行為時農業發展條例第27條及行為時土地
      稅法第39條之2第1項分別定有明文。
（二）次按「因不服中央或地方機關之行政處分而循訴願或行政
      訴訟程序謀求救濟之人，依現有之解釋判例，固包括利害
      關係人而非專以受處分之人為限，所謂利害關係乃指法律
      上之利害關係而言，不包括事實上之利害關係在內。」最
      高行政法院75年判字第362號判例著有明文。人民對行政
      機關之違法處分提起行政訴訟，必其受損害之權利與主張
      違法之行政處分有直接之因果關係始得為之（最高行政法
      院78年度判字第475號判決參照）。而行政處分如僅針對
      處分相對人而產生類似債法上的效力時，因第三人不受該
      行政處分之拘束，處分相對人接受行政處分之結果，在日
      常經驗法則上，不當然導致第三人之權利或法律上利益受
      到影響，縱第三人之權利或法律上利益輾轉而受影響，亦
      係該行政處分之間接效果所致，且係因處分相對人履行該
      行政處分所課予之義務之事實行為所造成，於此情形，第
      三人就該行政處分亦僅能認具有事實上之利害關係，即難
      認為第三人之權利或法律上利益，因該行政處分之作成而
      受到侵害。
（三）再按「土地增值稅之納稅義務人如左：一、土地為有償移
      轉者，為原所有權人。．．．前項所稱有償移轉，指買賣
      、交換、政府照價收買或徵收等方式之移轉。．．．」行
      為時土地稅法第5條定有明文。本件訴外人陳克敏為系爭
      土地之原所有權人，依首揭土地稅法第5條規定為系爭土
      地增值稅之納稅義務人。又土地稅法施行細則第61條規定
      ：「主管稽徵機關接到法院通知之有關土地拍定或承受價
      額等事項後，除應於7日內查定應納土地增值稅並填製土
      地增值稅繳納通知書註明法院拍賣字樣，送請執行法院代
      為扣繳外，並應查明該土地之欠繳土地稅額參加分配。」
      是被告依前述土地稅法施行細則之規定，委託高雄地院民
      事執行處代為扣繳，即屬有據，且該執行處將包括記載土
      地增值稅若干元之分配表送達予執行債務人，已生送達行
      政處分之效力；該土地增值稅之受處分人就該課稅處分並
      無何不服而循行政救濟之行為，則該土地增值稅之課稅處
      分已告確定。另土地稅法所規定之土地增值稅係於土地所
      有權移轉時，對土地漲價之受益者所課徵。本件訴外人陳
      克敏所有系爭土地因拍賣而被課徵土地增值稅，系爭土地
      增值稅課稅處分之受處分人即為陳克敏，繳納土地增值稅
      者亦為陳克敏，故系爭土地增值稅之核課處分雖致使陳克
      敏之債權人即原告之債權因執行拍賣系爭土地結果所得分
      配之價金相對減少而受影響，然此係因受處分人履行該納
      稅義務之事實行為所造成，為該課稅處分之間接效果，直
      接受損害者係土地所有權人，對居於債權人地位之原告而
      言，系爭土地增值稅之課徵，使債務人可供清償之財產總
      額減少，債權人因此而得受償之金額亦隨之減少，此債權
      人債權受分配金額之減少，乃間接發生之損害，並非其權
      利或法律上之利益直接受損，僅能認其具有經濟上之利害
      關係，最高行政法院94年度判字第904號及98年度判字第
      318號判決採相同見解，足資參照。準此，原告就該課稅
      處分僅具事實上之利害關係，難認其權利或法律上利益因
      而受侵害，原告對該課稅處分結果，並無權利或法律上之
      利益直接受損，自無提起本訴之實體上申請權或請求權依
      據。
（四）本件原告雖又主張其係依行政程序法第34條及第35條規定
      ，因有利於己事由，而為許可之申請，自有申請被告履行
      其公法義務之權利云云。然按行政程序法第34條及第35條
      為行政程序之一般規定，並非實體法規，而原告提起行政
      訴訟，無論為課予義務訴訟抑或給付訴訟，在實體法上應
      另有申請權或請求權為依據，始得提出申請或請求，尚非
      得逕援引行政程序法第34條及第35條之規定，此參行政程
      序法第34條及第35條分別明定「．．．當事人已『依法規
      』之規定提出申請者．．．。」「當事人『依法』向行政
      機關提出申請者．．．。」自明。故原告主張其得依行政
      程序法第34條及第35條規定為其請求權之依據而得為有利
      於己之申請或請求云云，容有誤解。
（五）另按最高行政法院80年6月12日庭長評事聯席會議，就抵
      押權人可否代位債務人申請免徵土地增值稅一節決議略謂
      ：「依農業發展條例第27條（89年1月26日修正前）規定
      ，合於該條例所定免稅要件者，當然發生免稅效果，本無
      待人民之申請。同條例施行細則第15條規定並非關於發生
      免稅效果之規定。抵押權人（債權人）代位債務人（原土
      地所有權人）申請，僅在促使稅捐稽徵機關注意，不得對
      土地課徵土地增值稅而已，並非代位債務人行使免稅之權
      利，不生可否行使代位權之問題。」等語，依其意旨，債
      權人依農業發展條例第27條（行為時土地稅法第39條之2
      第1項規定亦同）規定向稅捐稽徵機關申請免稅，僅生促
      使稽徵機關注意有無免稅規定之適用，且依該規定合於免
      徵要件者，當然發生減徵效果，尚無待人民之申請，足認
      債權人之申請，僅在促使稅捐稽徵機關注意減徵土地增值
      稅而已，並非其有請求稅捐稽徵機關減徵土地增值稅之公
      法上權利，而是否減徵乃稅捐稽徵機關之職權，本件原告
      實無請求被告依職權退稅之權利。
（六）原告雖並以98年1月21日修正後稅捐稽徵法第28條第2項、
      第4項及第5項規定為起訴之依據，然核該條項明文「（第
      2項）納稅義務人因稅捐稽徵機關適用法令錯誤、計算錯
      誤或其他可歸責於政府機關之錯誤，致溢繳稅款者，稅捐
      稽徵機關應自知有錯誤原因之日起2年內查明退還，其退
      還之稅款不以5年內溢繳者為限。（第4項）本條修正施行
      前，因第2項事由致溢繳稅款者，適用修正後之規定。（
      第5項）前項情形，稅捐稽徵機關於本條修正施行前已知
      有錯誤之原因者，2年之退還期間，自本條修正施行之日
      起算。」仍屬稅捐稽徵機關依職權退還稅款之規定，尚非
      賦予原告申請被告依職權作成行政行為之權利，原告既無
      應受保護之權利或法律上利益存在，即無提起本件訴訟之
      餘地。本件原告既無實體法上申請及請求依據，則關於申
      請期間或請求時效之爭議，即無庸贅述。
（七）末按行政訴訟法第5條規定，人民因中央或地方機關對其
      依法申請之案件，於法令所定期間內應作為而不作為，或
      予以駁回，認為其權利或法律上利益受損害者，經依訴願
      程序後，得向高等行政法院提起請求該機關應為行政處分
      或應為特定內容之行政處分之訴訟。此所謂「依法申請之
      案件」，係指人民依法有權請求行政機關為准駁之行政處
      分之謂，至單純陳情、檢舉、建議或請求等，則不包括在
      內，是若非人民依法申請之案件，即不得據以提起訴願及
      課予義務之訴訟。觀諸原告聲明：「訴願決定及被告機關
      關於否准就陳克敏原所有於民國84年間被拍賣農地座落：
      高雄縣大寮鄉○○段1117地號1筆，面積3,607平方公尺，
      持分3604分之1235，作成依行為時農業發展條例第27條規
      定免徵土地增值稅及退稅之處分及決定均撤銷。被告應依
      本判決之法律上見解，就上開土地依行為時農業發展條例
      第27條規定作成免徵土地增值稅之行政處分，並自執行法
      院代為扣繳稅款之日起算，至填發收入退還書或國庫支票
      之日止，按更正稅額，依代為扣繳稅款之日郵政儲金匯業
      局之1年期定期存款利率，按日加計利息，一併退還法院
      重新分配等事項作成決定。」足認原告提起之訴訟類型為
      課予義務訴訟類型，而行為時農業發展條例第27條及行為
      時土地稅法第39條第2項明定合於該條免徵要件者，當然
      發生減徵效果，尚無待人民之申請，是債權人之申請既僅
      在促使稅捐稽徵機關注意，並非其有請求稅捐稽徵機關減
      徵土地增值稅之公法上權利，業如前述；本件原告向被告
      申請依土地稅法第39條之2第1項規定免徵土地增值稅，應
      僅為促使被告注意而已，並非「依法申請之案件」，而與
      行政訴訟法第5條規定不符，原告提起本件課予義務之訴
      訟，亦難認有據。
六、綜上所述，原告既非權利或法律上利益受侵害，又因無實體
    上之請求權而未具備「依法申請之案件」之要件，其提起本
    件課予義務訴訟，為無理由，應予駁回。又本件事證已明，
    兩造其餘關於系爭土地是否應予減免土地增值稅之實體爭議
    ，經核與判決結果不生影響，爰不一一論述，附此敘明。
七、據上論結，本件原告之訴為無理由，依行政訴訟法第98條第
    1項前段、第218條、民事訴訟法第385條第1項前段，判決如
    主文。
中    華    民    國    98    年    10    月   29     日
                  高雄高等行政法院第二庭
                              審判長法官  江 幸 垠
                                    法官  戴 見 草
                                    法官  簡 慧 娟
以上正本係照原本作成。
如不服本判決，應於送達後20日內，向本院提出上訴狀並表明上
訴理由，如於本判決宣示後送達前提起上訴者，應於判決送達後
20日內補提上訴理由書（須按他造當事人人數附繕本）。
中    華    民    國    98    年    10    月   29     日
                                  書記官  黃 玉 幸


司法院資訊處製作；財團法人民間司法改革基金會備份。
